【裁判字號】    98,交抗,13
【裁判日期】    980122
【裁判案由】    聲明異議
【裁判全文】
臺灣高等法院臺南分院交通事件裁定    98年度交抗字第13號
抗告人
即移送機關  交通部公路總局嘉義區監理所麻豆監理站
代表人      黃萬益
相對人
即受處分人  甲○○
上列抗告人因相對人即受處分人違反道路交通管理處罰條例案件
，不服臺灣臺南地方法院中華民國九十七年十二月二十二日所為
裁定（九十七年度交聲字第七八五號，處分案號：交通部公路總
局嘉義區監理所麻豆監理站麻監裁罰字第裁七五─Ｚ八Ｃ○○七
二九五號），提起抗告，本院裁定如下：
    主  文
抗告駁回。
    理  由
一、本件抗告意旨略以：
（一）依據法務部九十五年五月二十五日法律字第○九五○七○
      ○三九三號函函示略以：「不起訴處分」包括「緩起訴處
      分」。緩起訴處分為一種便宜不起訴處分，檢察官為緩起
      訴處分時依刑事訴訟法第二百五十三條之二第一項規定，
      對被告所為之指示及課予負擔，係一種特殊的處遇措施，
      並非刑罰。故而刑事案件經檢察官為緩起訴處分後，宜視
      同不起訴處分確定，得依違反行政法上義務規定裁處，此
      為行政罰法第二十六條第一項所明文。
（二）按行政罰法第二十六條第一項，一行為同時觸犯刑事法律
      及違反行政法上義務規定者，依刑事法律處罰之。此所謂
      「依刑事法律處罰之」應係指罪刑法定主義及刑事法律正
      當程序運作完成始足當之。
（三）綜上，抗告人認為緩起訴處分與上述條文所稱之「刑事處
      罰」仍屬有別。從而，本案依道路交通管理處罰條第三十
      五條第一項第一款規定裁處行政罰鍰於法並無牴觸，爰依
      同條例第八十七條第三項規定提起抗告，請求廢棄原裁定
      ，另為適法之裁定云云。
二、按汽車駕駛人，飲用酒類或其他類似物後其吐氣所含酒精濃
    度超過每公升○．二五毫克或血液中酒精濃度超過百分之○
    ．○五以上，不得駕車，道路交通安全規則第一百十四條第
    二款定有明文。又按汽車駕駛人，駕駛汽車經測試檢定有酒
    精濃度超過規定標準者，處一萬五千元以上六萬元以下罰鍰
    ，並當場移置保管該汽車及吊扣其駕駛執照一年；因而肇事
    致人受傷者，並吊扣其駕駛執照二年；致人重傷或死亡者，
    銷其駕駛執照，並不得再考領；汽車駕駛人，有第三十五條
    第一項規定之情形，應接受道路交通安全講習。道路交通管
    理處罰條例第三十五條第一項第一款、第二十四條第一項第
    二款亦定有明文。
三、經查：
（一）受處分人即相對人甲○○於九十七年五月八日二時三十一
      分許，駕駛車牌號碼ＫＪ－三五八號之貨櫃車曳引車，行
      經國道八號西向十‧四公里處前時，因以超低速行駛。嗣
      經內政部警政署國道公路警察局第八警察隊善化分隊警員
      ，以酒測器測得其酒精濃度為每公升○‧六八毫克，超過
      標準遂予以掣單舉發，嗣經移送機關以其違規事證明確，
      依道路交通管理處罰條例第三十五條第一項第一款、第二
      十四條第一項第二款（原裁決書漏未記載）等規定，裁處
      受處分人罰鍰五萬二千五百元，吊扣駕駛執照十二個月，
      並施以道路交通安全講習等情，有移送機關九十七年七月
      依日麻監裁罰字第裁七五－Ｚ八Ｃ○○七二九五號裁決書
      、內政部警政署國道公路警察局九十七年五月八日公警局
      交字第Ｚ八Ｃ○○七二九五號舉發違反道路交通管理事件
      通知單及酒精濃度測試表各一紙在卷可稽（見原審卷第三
      六至三八頁），並經原審依職權調閱臺灣臺南地方法院檢
      察署九十七年度偵字第七五○九號偵查全卷查明無訛，且
      為受處分人所不否認，堪認上情為真實。
（二）按九十四年二月五日公布，九十五年二月五日施行之行政
      罰法第二十六條規定「一行為同時觸犯刑事法律及違反行
      政法上義務規定者，依刑事法律處罰之。但其行為應處以
      其他種類行政罰或得沒入之物而未經法院宣告沒收者，亦
      得裁處之。前項行為如經不起訴處分或為無罪、免訴、不
      受理、不付審理之裁判確定者，得依違反行政法上義務規
      定裁處之。」即所謂一事不二罰原則，探究其立法目的，
      無非以一行為同時觸犯刑事法律及違反行政法上義務規定
      時，由於刑罰與行政罰同屬不法行為之制裁，而刑罰之懲
      罰作用較強，依刑事法律處罰即足資警惕，實無一事二罰
      再處行政罰之必要，但罰鍰以外之沒入或其他種類行政罰
      ，因兼具維護公共秩序之作用，為達行政目的，行政機關
      仍得併予裁處。故汽車駕駛人酒後駕車時，如同時觸犯刑
      法第一百八十五條之三之公共危險罪者，道路交通主管機
      關除依上開行政罰法第二十六條第一項但書規定，處以其
      他種類行政罰外，關於行政罰鍰部分，即應依行政罰法第
      二十六條、道路交通管理處罰條例第十條等規定移送地方
      法院檢察署處理，其後非有行政罰法第二十六條第二項所
      定不起訴等事由，不得裁處行為人罰鍰。而上開行政罰法
      第二十六條第二項雖以應受行政罰之行為如經不起訴處分
      或為無罪、免訴、不受理、不付審理之裁判確定者，始得
      另為裁決處罰，未明文包括緩起訴處分在內，但考其緩起
      訴處分之性質，實屬於附條件之便宜不起訴處分，而於緩
      起訴之條件成就後，始發生如同確定不起訴處分之禁止再
      起訴效力，故於緩起訴之猶豫期間屆滿，復未經撤銷緩起
      訴時，緩起訴即發生如同確定之不起訴處分之效力，此時
      ，行為人即已終局的不受刑事法之訴追，該緩起訴處分即
      具實質之禁止再起訴之確定力，原處分機關於此時再為裁
      決，行為人無同時遭到行政處罰及刑事訴追之危險，因此
      ，解釋上行政罰法第二十六條第二項之規定應包括條件成
      就之緩起訴處分之情形在內，因此酒後駕車同時觸犯公共
      危險犯行，行為人雖經緩起訴處分然於緩起訴處分條件成
      就前，行為人隨時有受撤銷緩起訴再受刑事追訴之風險，
      行政機關自不得就同一事由裁處行為人罰鍰處分，以免行
      為人受有一事二罰之危險（參酌臺灣高等法院暨所屬法院
      九十六年法律座談會刑事類提案第三六號）；另按緩起訴
      之被告依檢察官緩起訴處分命令，向公益團體繳納捐款，
      係履行檢察官為緩起訴處分命令，性質上自屬於處分金，
      與罰金無異。則修正後道路交通管理處罰條例第三十五條
      第八項所規定之罰金，解釋上自應包括依檢察官處分命令
      ，而向公益團體繳納捐款在內，受處分人既依檢察官之緩
      起訴處分命令，向公益團體繳納捐款，即係履行檢察官為
      緩起訴處分命令，與受刑事處分無異，自不應再受行政裁
      罰（參酌臺灣高等法院九十六年十二月十四日院信文莊字
      第○九六○○○七四七○號函）。
（三）查，受處分人因上揭酒後駕車違規行為所涉刑法第一百八
      十五條之三公共危險罪，業經臺灣臺南地方法院檢察署檢
      察官查明異議人確有酒後駕車之公共危險犯行後，命受處
      分人於緩起訴處分確定之日起五個月內，向指定之公益團
      體支付四萬元，而於九十七年六月十日以九十七年度偵字
      第七五○九號為緩起訴處分，緩起訴期間為一年，該案經
      依職權送請再議後，經臺灣高等法院臺南分院檢察署於九
      十七年六月二十三日，以九十七年度上職議字第一七七九
      號處分書，為駁回再議之處分確定等情，除經原審法院依
      職權調閱臺灣臺南地方法院檢察署九十七年度偵字第七五
      ○九號偵查全卷查明屬實外，並有臺灣臺南地方法院檢察
      署檢察官九十七年度偵字第七五○九號緩起訴處分書及臺
      灣高等法院臺南分院檢察署九十七年度上職議字第一七七
      九號處分書及受處分人臺灣高等法院被告全國前案紀錄表
      各一份附卷可憑（見原審卷第八、九、二一頁）。而本件
      原處分裁決日期為九十七年七月一日，然受處分人已因同
      一案件，經檢察官於九十七年六月十日為緩起訴處分，且
      本件緩起訴處分期間尚未屆滿（應至九十八年六月二十二
      日始屆滿）。依上說明，行政罰法第二十六條第二項規定
      ，於經緩起訴處分情形不適用，則原處分機關對受處分人
      酒後駕車違規行為，逕為裁處罰鍰五萬二千五百元部分，
      就受處分人已繳納四萬元捐款部分，即有一行為同時遭到
      刑事處罰及行政裁罰雙重不利益，核與行政罰法第二十六
      條第一項規定有違，難認允當。
（四）惟違反道路交通管理處罰條例第三十五條第一項、第三項
      或第四項汽車駕駛人同時違反刑事法律者，經裁判確定處
      以罰金低於本條例第九十二條第三項所訂最低罰鍰基準規
      定者，應依本條例裁決繳納不足最低罰鍰部分，道路交通
      管理處罰條例第三十五條第八項、第九十二條第三項分別
      定有明文。又依違反道路交通管理事件統一裁罰基準及處
      理細則第二條所定「違反道路交通管理事件統一裁罰標準
      表」，駕駛人吐氣所含酒精濃度超過每公升○‧五五毫克
      以上者，大型車駕駛人於期限內繳納或到案聽候裁決者，
      處最低罰鍰新台幣五萬二千五百元，並吊扣駕駛執照一年
      。本件受處分人甲○○在刑事部分，業經檢察官為緩起訴
      處分，並經檢察官命向臺南觀護志工協進會會捐款四萬元
      ，顯不足五萬二千五百元最低罰鍰。依上規定，本件受處
      分人行政罰罰鍰部分，應於扣除上開四萬元後，處以新台
      幣一萬二千五百元罰鍰。
（五）至抗告人援引法務部於九十五年五月二十五日以法律字第
      ○九五○七○○三九三號函示，認行政罰法第二十六條第
      二項所稱不起訴處分包括緩起訴處分，屬一種便宜不起訴
      處分，並非刑罰，應無行政罰法一事不二罰適用云云。然
      查：
    1.刑事訴訟法第二百五十三條之一規定，有關緩起訴處分須
      具備：犯罪嫌疑充足、斟酌刑法第五十七條所列事項、為
      公共利益維護、以緩起訴為適當者（即適當性）等要件；
      核與不起訴處分要件尚屬有間。是如認行政罰法第二十六
      條第二項規定不起訴處分包含緩起訴處分，即已逾文義解
      釋範圍。
    2.又關於緩起訴處分要件及裁量基準，與不起訴處分相較，
      均有不同，至多僅得視緩起訴處分係暫緩起訴處分，而非
      不起訴處分。
    3.行政罰法第二十六條第二項規定，既未明文包含緩起訴處
      分，對人民不利益規定，自不得任意擴張適用，而逕認行
      政罰法第二十六條第二項規定，於經緩起訴處分亦有適用
      。上開法務部函示，認緩起訴處分亦屬行政罰法第二十六
      條第二項不起訴處分，尚有誤會。
四、綜上所述，原審裁定將原處分關於罰鍰超過新台幣一萬二千
    五百元部分，改諭知不罰，經核即無不合。抗告意旨仍認應
    對受處分人裁處罰鍰，為無理由，應予駁回。
五、據上論斷，應依刑事訴訟法第四百一十二條、道路交通案件
    處理辦法第二十六條，裁定如主文。
中    華    民    國    98    年    1     月    22    日
                  刑事第一庭    審判長法  官  黃崑宗
                                      法  官  蔡長林
                                      法  官  夏金郎
以上正本證明與原本無異。
不得再抗告。
                                      書記官  劉岳文
中    華    民    國    98    年    1     月    22    日


司法院資訊處製作；財團法人民間司法改革基金會備份。
